【裁判字號】    98,上易,1562
【裁判日期】    981231
【裁判案由】    竊盜等
【裁判全文】
臺灣高等法院臺中分院刑事判決        98年度上易字第1562號
上  訴  人  臺灣南投地方法院檢察署檢察官
上  訴  人
即  被  告  丙○○
選任辯護人  陳大俊律師
            張秀瑜律師
被      告  乙○○
上列上訴人因被告竊盜等案件，不服臺灣南投地方法院98年度易
字第108號中華民國98年8月11日第一審判決（起訴案號：臺灣南
投地方法院檢察署97年度偵字第4662號），提起上訴，本院判決
如下：
    主  文
上訴駁回。
    事  實
一、丙○○與乙○○因土方買賣關係而認識，因乙○○欲購買土
    方，丙○○明知南投縣南投市○○路牛運堀段30地號土地上
    之土方及物品均係祭祀公業曾德興嘗委員會（下稱祭祀公業
    ）所有之物，丙○○仍基於意圖為自己不法所有之犯意，向
    乙○○佯稱該處土方為其所有，並自民國97年7月初某日起
    ，在丙○○授意下，由不知情之乙○○分別駕駛挖土機及僱
    用車牌號碼不詳之大貨車，前往南投縣南投市○○路牛運堀
    段30地號土地，接續竊取祭祀公業所有，由曾松沂所管理，
    設置在該地之磚窯1座（寬8公尺、長約35公尺）、鐵架2 座
    （寬8公尺、長20公尺）及土方1堆（約720立方公尺），得
    手後丙○○將竊得之磚窯及土方賣給乙○○合計約新臺幣（
    下同）10萬元左右，另鐵架賣得2萬元左右，丙○○除給付
    工資予挖土機及貨車司機外，其餘約1萬元供自己花用。嗣
    乙○○因於他處施作擋土牆所挖取之土方無處堆放，乃向丙
    ○○詢問有無土地可供放置土方，丙○○明知南投市○○路
    牛運堀段30地號土地（以下簡稱系爭土地）非其所有，其並
    無使用權限，另基於竊佔之犯意，在丙○○授意下，由不知
    情之乙○○將先前在南投縣南投市振興里某不詳地點所挖掘
    載運之土方共約42立方公尺堆置於上址，而佔用祭祀公業之
    土地。嗣於97年8月20日下午1時許，乙○○駕駛挖土機在系
    爭土地上挖掘其運至該處之土方，預備由不知情之曾學修（
    另經檢察官為不起訴處分）所駕駛之車牌號碼9V-460號自用
    大貨車及乙○○所駕駛之車牌號碼885-NB號自用大貨車載運
    至他處販賣時，為路過之祭祀公業委員曾亮吉發現並制止，
    始查悉上情。
二、案經祭祀公業曾德興嘗委員會委由梁紅玉訴由南投縣政府警
    察局南投分局報請臺灣南投地方法院檢察署檢察官偵查起訴
    。
    理  由
壹、證據能力方面
一、按被告以外之人於偵查中向檢察官所為陳述，除顯有不可
    信之情況者外，得為證據，刑事訴訟法第159條之1第2項定
    有明文。偵查中對被告以外之人（包括證人、鑑定人、告訴
    人、被害人等）所為之偵查筆錄，或被告以外之人向檢察官
    所提之書面陳述，性質上均屬傳聞證據。惟現階段刑事訴訟
    法規定檢察官代表國家偵查犯罪、實施公訴，依法其有訊問
    被告、證人及鑑定人之權，證人、鑑定人且須具結，而實務
    運作時，檢察官偵查中向被告以外之人所取得之陳述，原則
    上均能遵守法律規定，不致違法取供，其可信度極高，職是
    ，被告以外之人前於偵查中已具結而為證述，除反對該項供
    述得具有證據能力之一方，已釋明「顯有不可信之情況」之
    理由外，應具有證據能力。證人梁紅玉、曾振炎、曾亮吉及
    被告乙○○於偵查中經檢察官以證人身分詢問下所為之陳述
    ，均經依法具結，且檢察官亦無何違法取供之顯不可信之情
    況，均應有證據能力。
二、復按被告以外之人於審判外之陳述，雖不符刑事訴訟法第15
    159條之1至第159條之4之規定，然經當事人於審判程序同意
    作為證據，法院審酌該言詞陳述作成時之情況，認為適當者
    ，亦得為證據；當事人、代理人或辯護人於法院調查證據時
    ，知有刑事訴訟法第159條第1項不得為證據之情形，而未於
    言詞辯論終結前聲明異議者，視為有前項之同意，刑事訴訟
    法第159條之5定有明文。核其立法意旨，在於傳聞證據未經
    當事人之反對詰問予以核實，原則上先予排除。惟若當事人
    已放棄反對詰問權，於審判程序中表明同意該等傳聞證據可
    作為證據；或於言詞辯論終結前未聲明異議，基於尊重當事
    人對傳聞證據之處分權，暨證據資料愈豐富，愈有助於真實
    發見之理念，且強化言詞辯論主義，使訴訟程序得以順暢進
    行，上開傳聞證據亦均具有證據能力。經查：除前述證據能
    力之判斷部分外，本案採為判決基礎之被告以外之人於審判
    外之言詞或書面陳述，固屬傳聞證據，惟檢察官、被告及其
    辯護人均不爭執其證據能力，即同意有證據能力，本院審酌
    上開陳述或文書作成時之情況，並無違法取證之瑕疵，認以
    之作為證據為適當，揆諸上開規定，自有證據能力。
貳、有罪部分
一、訊據被告丙○○矢口否認有何上開犯行，辯稱：是祭祀公業
    管理小組的組長叫其去清理的，且地上物是其父親留下來的
    ，其並未竊盜；另其有跟乙○○講土地不是其所有的，其也
    沒有同意乙○○將土方堆置在祭祀公業的土地上，其亦未竊
    佔云云。另被告丙○○之選任辯護人亦為被告辯護稱：上開
    祭祀公業土地上之廠房、磚窯等設施之產權，均係被告丙○
    ○父親曾輝坤向他人買受而取得所有權，曾輝坤亡故後，應
    由被告丙○○依法繼承此財產權，而曾輝萼僅係向祭祀公業
    承租土地之人，既非上述廠房、磚窯等設施之所有權人，自
    無權擅自將其產權讓與祭祀公業。又如認上開磚窯廠為曾輝
    坤與其他兄弟合夥經營之事業，則該磚窯廠亦屬合夥人全體
    公同共有，任何合夥人均無權單獨處分公同共有之財產，原
    判決僅憑曾輝萼出具之契約書，遽認祭祀公業已取得本案之
    磚窯、鐵架及土方之所有權，亦非有據。況該補償契約書之
    補償金僅係補償當初承租本案土地時支出之道路建設費用，
    且被告丙○○並未看過該契約書，對於契約之文義並不知情
    ，而曾輝萼將補償金分給被告丙○○時，亦告知係道路建設
    費用之補償金，則其處分上開磚窯工廠之殘留設施及物料，
    主觀上並無為自己不法所有之意圖。另乙○○堆放在祭祀公
    業土地上之土方總計僅42立方公尺，而祭祀公業之土地面積
    達3734平方公尺，該堆放之土石上地面積甚小，亦非定著在
    土地上，可以輕易除去，核與竊佔行為須達到足以支配他人
    不動產之程度，尚屬有間等語。然查：
(一)、上開犯罪事實，業據證人梁紅玉、曾亮吉、曾振炎於警詢及
    偵查中證述明確，並有現場圖1份、土地所有權狀影本1份、
    地籍圖謄本1份、現場照片16張、祭祀公業管理委員會名單1
    份及車籍查詢資料表2份附於警卷可稽。
(二)、被告丙○○向乙○○指稱系爭祭祀公業土地上之磚窯、土方
    及鐵架均為其所有，並自97年7月初某日起，在丙○○指示
    下，由乙○○分別駕駛挖土機及僱用車牌號碼不詳之大貨車
    ，前往系爭土地，挖取設置在該地之磚窯1座（寬8公尺、長
    約35公尺）、鐵架2座（寬8公尺、長20公尺）及土方1堆（
    約720立方公尺），其中磚窯及土方賣給乙○○合計約10萬
    元左右，另鐵架賣得2萬元左右，丙○○除給付工資予挖土
    機及貨車司機外，其餘約1萬元供自己花用等情，為被告丙
    ○○所自承，且核與同案被告乙○○、證人即載運鐵架前往
    資源回收場販賣之大貨車司機曾景昌之證詞相符（詳原審98
    年7月28日審判筆錄）；另被告丙○○同意乙○○將其在南
    投縣南投市振興里某不詳地點所挖掘載運之土方共約42立方
    公尺堆置於系爭祭祀公業土地上等情，亦為被告丙○○所自
    承，並與同案被告乙○○證述之情節相符。
(三)、另系爭土地為祭祀公業所有，已據該公業委員會秘書梁紅玉
    、委員曾亮吉、曾振炎、曾錦韓於警詢時指陳無誤，並有土
    地所有權狀影本1份附於警卷可稽。而系爭土地原為曾輝萼
    向祭祀公業所承租，於84年11月7日經終止租約後，曾輝萼
    已將系爭土地及地上物全部歸還祭祀公業，土地上之機械亦
    於1個月內搬清，並領取祭祀公業所給付之補償費60萬元等
    情，有補償契約書影本1份附於警卷可按，且該契約書明載
    「所有建設水電及水泥道路補償費如數收訖．．．土地房屋
    、磁設施全部歸還祭祀公業，機械限1個月內搬清，否則
    即作廢棄物處理」等語，故系爭土地自84年11月7日起即無
    任何租賃關係存在，被告丙○○對該土地及地上物亦不得主
    張任何權利甚明。又系爭土地及地上物既已歸屬祭祀公業，
    則設置在該地之磚窯1座（寬8公尺、長約35公尺）、鐵架2
    座（寬8公尺、長20公尺）及土方1堆（約720立方公尺）均
    為祭祀公業所有之物，自無疑義。故被告丙○○自97年7月
    初某日起，授意乙○○分別駕駛挖土機及僱用車牌號碼不詳
    之大貨車，前往系爭土地挖取磚窯1座、鐵架2座及土方1堆
    之所為，顯係竊取祭祀公業之物無誤。另被告丙○○同意乙
    ○○將其於他處施作擋土牆所挖取之土方堆放於系爭土地上
    ，已將上開土地納入自己實力支配之下，亦屬竊佔祭祀公業
    之土地無疑。
(四)、被告丙○○雖以前開情詞置辯，然祭祀公業組長曾振炎係案
    發前4、5年曾前向被告丙○○稱：「委員會有計劃要租給別
    人，委員會當中有討論過，那時地上還有一些藝品，我就跟
    丙○○說只要屬於你們的東西就要清理掉，沒有清理掉我們
    就準備要租給別人」等語，此據證人曾振炎於原審審理時結
    證屬實（詳原審98年7月28日審判筆錄），則被告丙○○以
    4、5年前之證人說詞為其犯案動機，自屬脫免刑責之詞，不
    足採信。另被告丙○○供承有領到祭祀公業之補償金，核與
    證人曾輝萼於原審審理時證述之情節相符，惟被告丙○○主
    張該補償費僅係道路之補償費云云，然該補償契約書已載明
    「所有建設水電及水泥道路補償費如數收訖．．．土地房屋
    、磁設施全部歸還祭祀公業，機械限1個月內搬清，否則
    即作廢棄物處理」，已如前述，故84年雙方終止租賃契約時
    所發給之補償費係包括全部地上物，方符合補償契約書之文
    義，被告丙○○所稱對系爭土地上之磚窯1座、鐵架2座及土
    方1堆，仍保有所有權云云，即與事實不符。而系爭土地既
    然自84年11月7日起即已歸還給祭祀公業，且原本經營之窯
    業也在84年之前1、2年已經停止生產營業（詳證人曾輝萼於
    原審98年7月28日審判筆錄第26頁），再參酌證人曾振炎於
    警詢中證稱：「97年8月22日下午20時左右，丙○○與乙○
    ○跟我去拜訪管理人曾松沂，事先未跟委員告知要堆放土方
    ，丙○○希望跟委員協調要以租賃方式承租，因曾松沂說要
    開委員會決定，所以沒有結論」等語（詳97年10月6日警詢
    筆錄），益徵被告丙○○明知其對於系爭土地已無任何使用
    處分權限，其明知上情，仍在未經祭祀公業同意下擅自授意
    乙○○在土地上堆置砂石，其竊佔犯行自堪認定。
(五)、綜上所述，被告丙○○確有前開竊盜及竊佔犯行，其所辯無
    非卸飾之詞，不足採信，事證明確，
二、核被告丙○○所為，係犯刑法第320條第1項之竊盜罪及第32
    0條第2項之竊佔罪。被告丙○○利用不知情之乙○○竊取祭
    祀公業所有之磚窯1座、鐵架2座及土方1堆；又授意不知情
    之乙○○在系爭土地上堆置土方而竊佔祭祀公業之土地，均
    為間接正犯。被告丙○○所犯上開二罪，犯意各別，行為互
    殊，應予分論併罰。原審認被告丙○○罪證明確，適用刑法
    第320條第1項、第320條第2項、第41條第1項前段、第51條
    第5款、刑法施行法第1條之1之規定，予以論罪科刑，並審
    酌被告丙○○對於系爭土地之地上物並無處分權利，竟利用
    不知情之他人竊取之，犯罪不法所得約11萬元，造成被害人
    祭祀公業財物上之損害非輕，另竊佔之面積不大，所生損害
    較輕微，且仍未與被害人和解，並參酌其犯罪之動機、手段
    、品行及智識程度等一切情狀，分別就竊盜罪部分量處有期
    徒刑3月、竊佔罪部分量處有期徒刑2月，並均諭知易科罰金
    之折算標準，及定其應執行刑為有期徒刑4月，如易科罰金
    以新臺幣1千元折算1日。核其認事用法並無不當，量刑亦稱
    妥適，被告丙○○猶執前詞否認犯罪，其上訴為無理由，應
    予駁回。又檢察官上訴意旨略謂：被告丙○○多次於偵審期
    間企圖勾串證人、掩飾罪行、妨害司法追訴之態度，實不容
    輕判；且被告犯後態度不佳，原審量處之刑責如得以易科罰
    金，折算後僅處以12萬元，顯較其不法所得為低，不僅不足
    為惕，顯與罪刑相當原則牴觸等語，惟按刑罰之量定，係屬
    法院自由裁量之職權行使，應審酌刑法第57條所列各款事由
    及一切情狀，為酌量輕重之標準，並非漫無限制；量刑輕重
    係屬事實審法院得依職權自由裁量之事項，苟已斟酌刑法第
    57 條各款所列情狀而未逾越法定刑度，不得遽指為違法；
    且在同一犯罪事實與情節，如別無其他加重或減輕之原因，
    下級審量定之刑，亦無過重或失輕之不當情形，則上級審法
    院對下級審法院之職權行使，原則上應予尊重（最高法院72
    年臺上字第6696號、75年臺上字第7033號判例及85年度臺上
    字第2446號判決意旨參照）。原審判決就被告丙○○所涉上
    開刑責，業已審酌刑法第57條各款所列情狀而未逾越法定刑
    度，且所量刑度亦屬相當，自不遽指為違法。是檢察官之上
    訴亦為無理由，應予駁回。
參、無罪部分
一、公訴意旨另以：被告乙○○就丙○○所涉前開竊盜及竊佔之
    犯行，與丙○○間有犯意聯絡及行為分擔，為共同正犯，因
    認被告乙○○亦涉有刑法第320條第1項之竊盜罪嫌及第320
    條第2項之竊佔罪嫌云云。
二、按犯罪事實應依證據認定之，無證據不得認定犯罪事實；又
    不能證明被告犯罪者，應諭知無罪之判決，刑事訴訟法第15
    4條第2項、第301條第1項分別定有明文。又認定不利於被告
    之事實須依積極證據，苟積極證據不足為不利於被告事實之
    認定時，即應為有利被告之認定，更不必有何有利之證據，
    最高法院30年上字第816號判例可資參照。復按刑法竊盜罪
    之構成要件，須行為人具有不法所有之意圖，乘人不知而盜
    取他人財物。苟行為人缺乏此主觀要件，即與竊盜罪之構成
    要件不符。
三、公訴人認被告乙○○涉犯竊盜及竊佔罪行，無非以告訴人梁
    紅玉、證人曾亮吉、曾振炎之指訴及現場圖、土地所有權狀
    、地籍圖謄本各一份、現場照片16張、祭祀公業管理委員會
    名單1份、車籍查詢資料表2份為其主要論據。訊據被告乙○
    ○堅決否認有何竊盜及竊佔之犯行，辯稱：系爭土地上的土
    方及磚窯，其係向丙○○購買的，鐵架是丙○○叫其幫忙叫
    車去載的，其如果知道系爭土地不是丙○○的，那其直接去
    載運這些東西就可以，又何必花錢向丙○○買，另其在系爭
    土地上堆放土堆，也是經過丙○○的同意去放的，其並未犯
    罪等語。經查：
(一)、系爭土地上之土方及磚窯，乃丙○○賣給乙○○，金額約10
    萬元左右，且被告乙○○確有給付買賣價金給丙○○等情，
    業據同案被告丙○○供承在卷，核與證人黃明達於原審審理
    證述之情節相符（詳原審98年7月28日審判筆錄），且參諸
    被告丙○○以0000000000號行動電話於97年10月9日與被告
    乙○○之0000000000號行動電話通話錄音內容觀之，被告乙
    ○○以：「這些土那時候也是10多萬元跟你買的對不對，你
    不處理好，到時候連我們也要上法院」、「你不要到時候我
    們花10多萬元跟你買了，連我們都還要去上法院，這樣大家
    都很那個了」等語質問被告丙○○，有行動電話通聯紀錄、
    錄音光碟及譯文1份附卷可參，足見被告乙○○所稱向丙○
    ○購買上開土方及磚窯，確屬實情。被告乙○○自非以不法
    手段取得前揭土方及磚窯，其所為即與竊盜罪構成要件不合
    。至於系爭土地上之鐵架部分，同案被告丙○○固供稱出售
    鐵架所得約2萬元左右，其與乙○○朋分等語，惟證人即載
    運鐵架至資源回收場之司機曾景昌於原審審理時結證稱：「
    （是乙○○叫你去的嗎？）是。去的時候，鐵架已經勾下來
    在地上，載到車上後是丙○○帶我去資源回收場賣。」、「
    （在現場有無人跟你說那是何人的物品？你有無問他們？）
    有，說是丙○○他們瓦窯的。何人跟我說的忘記了。」、「
    （現場有人跟你說那是丙○○瓦窯的鐵架嗎？）是。後來鐵
    架載去附近的資源回收場賣，我與丙○○一同去賣，賣鐵架
    的部分是丙○○與資源回收場的人接洽，賣多少錢我不知道
    ，乙○○有在電話中跟我說是丙○○要叫人載的。丙○○與
    乙○○都在場，他們跟我說要載鐵。乙○○打電話給我說，
    丙○○那些鐵要載去賣，叫我去載。是丙○○叫我載去資源
    回收場。丙○○好像拿9千多元給我，叫我拿給乙○○。丙
    ○○跟我說這是我載運金的錢與挖土機的錢。我全部拿給乙
    ○○，乙○○拿4千多元給我作載運金，5千多元乙○○自己
    留著，那是乙○○挖土機的錢。」等語。則依證人曾景昌上
    開證詞，被告乙○○打電話向曾景昌叫車時，已明白告知曾
    景昌上開鐵架是丙○○所有之物，故被告乙○○主觀上應無
    竊取他人動產之犯意。另前揭鐵架經曾景昌載送至資源回收
    場後，係由丙○○出售予該資源回收場，賣得金額約2萬元
    左右，此為丙○○與證人曾景昌相符之陳述，堪認屬實。雖
    丙○○有將其中9千多元交曾景昌轉交被告乙○○，惟上述
    金額中其中4千多元為曾景昌之運費，5千多元為被告乙○○
    駕駛挖土機拆卸鐵架及搬運鐵架至曾景昌貨車上之工錢等情
    ，已據曾景昌證述如上，則被告乙○○自出售鐵架中所分得
    之款項即屬工錢，而非共同行竊所得贓款甚明。故被告乙○
    ○辯稱其無竊盜之犯意等語，自堪採信。
(二)、又被告乙○○放置土方於系爭土地上等情，丙○○於警詢供
    稱：「祭祀公業所有之土地，我私自應允朋友放置土方，97
    年7、8月間，朋友打電話問我有無地方可供他放置土方，我
    有跟他說南投市○○路牛運堀段30地號土地有一塊土地可供
    暫放，該土地屬於祭祀公業所有，我知道該地目前閒置，所
    以才跟朋友說有該地可以暫放」等語（詳97年10月9日警詢
    筆錄），核與被告乙○○所辯相符，足證該部分確係被告乙
    ○○向丙○○詢問後，由丙○○告知被告乙○○可將土方堆
    置在系爭土地上。參諸被告乙○○之前曾向丙○○購買系爭
    土地上之土方及磚窯，則被告乙○○所稱以為那是丙○○的
    土地，才載土方去暫時放置等語，即符常情，自不得因此即
    認被告乙○○主觀上有竊佔他人土地之不法犯意。
四、綜上所述，被告乙○○雖有與丙○○一同在系爭土地上搬運
    土方、磚窯及鐵架，然並無證據足證其與丙○○間有意圖為
    自己不法所有之犯意聯絡，又被告乙○○既有向丙○○購買
    系爭土地上之土方及磚窯，主觀上應認該土地係丙○○所有
    ，則其徵得丙○○同意，在系爭土地上放置土方，亦難認有
    竊佔他人土地之不法犯意甚明。被告乙○○之犯行尚屬不能
    證明。原審以此部分不能證明被告乙○○犯罪，而依刑事訴
    訟法第301條第1項規定，諭知無罪之判決，經核認事用法，
    並無不合。檢察官上訴意旨認應就被告予以論罪科刑，而指
    摘原判決不當，經查為無理由，應予駁回。
據上論結，應依刑事訴訟法第368條，判決如主文。
本案經檢察官甲○○到庭執行職務。
中    華    民    國    98    年    12    月    31    日
            刑事第八庭  審判長法  官  羅  得  村
                              法  官  劉  榮  服
                              法  官  簡  源  希
上列正本證明與原本無異。
不得上訴。
                              書記官  陳  俞  豪
中    華    民    國    98    年    12    月    31    日


司法院資訊處製作；財團法人民間司法改革基金會備份。
